臺灣高等法院民事判決　　　　　　　　　93年度上字第669 號
上　訴　人　乙○○
訴訟代理人　鄭志明律師
被　上訴人　甲○○
訴訟代理人　陳明暉律師
　　　　　　郭令立律師
上列當事人間返還股金事件，上訴人對於中華民國93年5月28日
臺灣板橋地方法院92年度訴字第1993號第一審判決提起上訴，經
本院於94年5月3日言詞辯論終結，判決如下：
    主      文
上訴駁回。
第二審訴訟費用由上訴人負擔。
    事      實
甲、上訴人方面：
壹、聲明：
一原判決不利上訴人部分廢棄。
二被上訴人應再給付上訴人新臺幣（下同）三百零二萬三千六百
  三十一元，及自民國91年8月24日起至清償日止，按年息5% 計
  算之利息。
貳、陳述：除與原判決記載相同者外，補稱略以：
一伊出資四百萬元，由被上訴人出名與朱孟松、莊志遠、王連春
  、商勝榮（下稱朱孟松等人）合夥（下稱朱孟松等人合夥）興
  建臺北縣鶯歌鎮之文化新家大樓（下稱系爭大樓），伊與被上
  訴人間係隱名合夥關係（下稱系爭隱名合夥），與朱孟松等人
  則無合夥關係存在。
二伊之出資附於被上訴人出名之股份內。
三系爭隱名合夥關係僅限於系爭大樓之興建出售。
四系爭大樓業已完工售罄，並於91年1月3日召開股東會議結算完
  畢，被上訴人寄發存證信函表示合夥事務結算完畢，應退還伊
  股金九十七萬六千三百六十九元，伊於同年3月7日收受該存證
  信函，足見系爭隱名合夥關係業因當事人同意，暨目的事業之
  完成，於91年3月7日終止。
五兩造及朱孟松等人同意，系爭大樓完工售罄，伊可取得1/10之
  利潤，故伊有權檢查被上訴人與朱孟松等人就系爭大樓所成立
  之合夥財產狀況及查閱帳簿。
六伊出資四百萬元，已收回股金一百萬元，因兩造尚未完成最後
  結算，故被上訴人仍應返還伊四百萬元，扣除原判決命被上訴
  人應為之給付後，被上訴人應再返還伊股金三百零二萬三千六
  百三十一元。
、證據：援用原審所提證據。
乙、被上訴人方面：
壹、聲明：上訴駁回。
貳、陳述：除與原判決記載相同者外，補稱略以：
一系爭大樓係由伊等合夥人出資而借泓谷建設股份有限公司（下
  稱泓谷公司）名義申請建照興建。
二上訴人與伊成立系爭隱名合夥關係，再由伊出名與朱孟松等人
  合夥興建系爭大樓。
三泓谷公司股東有伊、訴外人陳耀宗、商木金、商錦文、商勝榮
  、王連春、林宜服等7人，除伊、商勝榮、王連春參與興建系
  爭大樓外，其餘股東並非興建系爭大樓之合夥人。
四系爭隱名合夥關係僅限於系爭大樓之興建出售。
五朱孟松等人合夥之事務，尚有稅捐有待稅捐機關確認而未完全
  終了，系爭隱名合夥關係尚未終止。
六倘認系爭隱名合夥關係業已終止，依伊與朱孟松等人之合夥結
  算結果，伊僅須退還上訴人股金九十七萬六千三百六十九元。
七上訴人並非伊與朱孟松等人合夥之合夥人，無權檢查伊與朱孟
  松等人就系爭大樓所成立之合夥財產狀況及查閱帳簿，亦無從
  就上開帳目表示異議。
八上訴人出資四百萬元，已收回股金一百萬元，仍請求伊退還股
  金四百萬元，並無理由。
、證據：除援用原審提出者外，補提使用執照2紙為證。
    理      由
一上訴人主張：兩造於81年間成立隱名合夥契約，由伊出資四百
  萬元，由被上訴人出名投資朱孟松等人合夥興建系爭大樓。系
  爭大樓自85年完工迄今已售罄，系爭隱名合夥關係因當事人同
  意，暨目的事業完成，業已終止，被上訴人應返還伊之出資及
  應得之利益，被上訴人認諾應退還伊九十七萬六千三百六十九
  元，惟被上訴人與朱孟松等人合夥不當支出所謂借款利息一千
  六百五十七萬三千元、董監事酬佣一百二十八萬五千六百零三
  元、行政費用三百九十八萬二千四百六十一元、稅捐支出二百
  九十一萬二千三百四十八元、股東往來一百萬元及以低於市價
  之一百五十萬元出售予被上訴人餘屋（台北縣鶯歌鎮○○街89
  巷8號6樓），被上訴人至少應再退還伊上開數額1/10，惟被上
  訴人就伊主張之金額既有爭議，顯未完成清算，爰依民法第
  709 條規定，求為除原判決所命給付外，被上訴人應再給付伊
  三百零二萬三千六百三十一元，及自起訴狀繕本送達翌日即91
  年8 月24日起至清償日止，按年息5%計算之利息之判決（原審
  本於被上訴人認諾，判命被上訴人給付上訴人九十七萬六千三
  百六十九元並計付遲延利息部分，未據被上訴人上訴，已告確
  定）。
二被上訴人則以：兩造並未同意終止隱名合夥關係；朱孟松等人
  合夥事務，目前尚保留部分款項供將來發生稅款所用，合夥目
  的事業尚未完成，是系爭隱名合夥關係尚未終止。倘認系爭隱
  名合夥關係業已終止，依伊與朱孟松等人之合夥結算結果，伊
  僅須返還上訴人股金九十七萬六千三百六十九元，且上訴人出
  資四百萬元，已收回一百萬元，其請求返還四百萬元，並無理
  由等語，資為抗辯。
三本件事實經過
(一)被上訴人與朱孟松等人合夥興建系爭大樓，而兩造於81年間成
  立隱名合夥契約，由上訴人出資四百萬元附於被上訴人出名之
  股份內，約定大樓完工出售後，上訴人得取得建案1/10之利潤
  之分派，兩造隱名合夥限於系爭大樓興建出售（兩造不爭及本
  院93年9月22日準備程序筆錄）。
(二)泓谷公司於81年10月間成立，股東有被上訴人、訴外人陳耀宗
  、商木金、商錦文、商勝榮、王連春、林宜服等7人，被上訴
  人與朱孟松等人合夥係借泓谷公司名義申請建照興建系爭大樓
  （股東名簿、臺北縣政府工務局84鶯使字第1532號使用執照，
  原審卷(一)113、184頁）。
(三)系爭大樓自85年完工迄今已售罄（兩造不爭）。
(四)朱孟松等人合夥，除保留一百萬元為五年內稅款準備外，均已
  清算完畢（兩造不爭，93年11月24日準備程序筆錄，本院卷57
  頁）。
(五)上訴人於90年1月18日取回股金一百萬元（收據，原審卷(一)36
  頁）。
四本件爭點及本院判斷
(一)兩造間隱名合夥關係已否終止？
(1)按隱名合夥係當事人約定，一方對於他方所經營之事業出資，
  而分受其營業所生之利益及分擔所生損失之契約；隱名合夥之
  目的事業已完成者，隱名合夥關係亦因而終止，民法第700條
  、第708條第3款分別定有明文。
(2)查朱孟松等人合夥興建系爭大樓出售，上訴人出資四百萬元附
  於被上訴人名下股份，由被上訴人出名與朱孟松等人合夥興建
  系爭大樓，約定將來系爭大樓完工出售後，上訴人得取得建案
  利潤1/10之分派，兩造間關係為隱名合夥關係，目的事業僅限
  於被上訴人出名參與朱孟松等人合夥興建系爭大樓出售，為兩
  造所不爭，而系爭大樓於85年間已經完工並已售罄，如前述，
  則兩造間隱名合夥目的事業已經完成，兩造間隱名合夥關係依
  民法第708條第3款規定而終止，被上訴人辯稱兩造隱名合夥關
  係尚未終止云云，並不足採。
(二)上訴人依隱名合夥關係所得請求被上訴人返還之出資及利益金
  額？
(1)隱名合夥契約終止時，出名營業人應返還隱名合夥人出資及給
  與其應得之利益，但出資因損失而減少者，僅返還其餘存額，
  民法第709條定有明文，而「附股於他人出名之股內，附股人
  就合夥營業之關係，乃由出名人而生，其對於合夥營業之權利
  義務，依出名人與其他合夥人間之分派為準」，最高法院著有
  18年上字第2658號判例可資參照。
(2)兩造隱名合夥關係業已終止，如前述，上訴人自得依民法第
  709 條規定，請求被上訴人返還出資及給與其應得之利益。兩
  造隱名合夥契約約定將來系爭大樓完工出售後，上訴人得取得
  建案利潤1/10之分派，而朱孟松等人合夥股東會議記錄（原法
  院卷(一)134頁）則記載上訴人投資比例為10％，惟兩造既不爭
  執兩造間僅係隱名合夥關係，上訴人出資附於被上訴人名下股
  份，實非朱孟松等人合夥之股東，則上開記載僅在表示上訴人
  將來可受分配之計算方式而己，即兩造隱名合夥關係終止後，
  被上訴人應返還上訴人之金額係朱孟松等人合夥決算後合夥財
  產之10％。
(3)朱孟松等人合夥興建系爭大樓之股金原為四千萬元，於90年1
  月間減資為三千萬元，所減資本一千萬元已按每人投資金額退
  還，上訴人已取回一千萬元之1/10計一百萬元，有被上訴人提
  出收據一紙（原法院卷(一)36頁）為證，並為上訴人所不爭執，
  而朱孟松等人合夥於91年1月3日召集合夥股東會議，就系爭大
  樓餘屋（即台北縣鶯歌鎮○○街89巷8號6樓）處理方案及財務
  報告、財務報表作成決議以為結算依據，該合夥股東會議決議
  包括股東朱孟松借款所生之利息支出及還款責任由甲○○（
  被上訴人）負責本案利息支出由複利改為單利並以月中為計
  算基準股東遲付股金利息，以1．5％月利率單利計算泓谷
  公司及股東掛名費應以董監事酬佣列帳，由三工地係工程造價
  比例分擔本案餘屋（台北縣鶯歌鎮○○街89巷8號6樓）由甲
  ○○（被上訴人）以一百五十萬元認購本合資案結算後，應
  保留現金一百萬元作為以後支付稅費用股東會後，本工地逕
  行結案，嗣由被上訴人依該決議附件之財務報告作成試算表、
  損益表、資產負債表，計淨損一千七百七十九萬三千八百零六
  元，保留一百萬元以供將來稅款之用，以股金三千萬元計算，
  可退股金為一千一百二十萬六千一百九十四元（00000000－
  00000000－0000000＝00000000），上訴人可退還股金1/10即
  一百十二萬零六百十九元，扣除上訴人因遲交股金之利息後，
  可退還股金為九十七萬六千三百六十九元，有被上訴人提出股
  東會議記錄、試算表、損益表、資產負債表（原法院卷(一)
  134、37至41頁）可稽，上訴人對於遲交股金應扣利息一節並
  未爭執，被上訴人依朱孟松等人合夥股東會議決議計算應退
  還上訴人股款九十七萬六千三百六十九元，並無不合。上訴人
  雖認被上訴人提出試算表及損益表上所載借款利息一千六百五
  十七萬三千元、董監事酬佣一百二十八萬五千六百零三元、行
  政費用三百九十八萬二千四百六十一元為不必要支出；稅捐支
  出四百三十九萬零二百五十四元中有二百九十一萬二千三百四
  十八元未提出單據證明，且合夥以低於市價之一百五十萬元售
  予被上訴人餘屋並不合理云云，惟上開金額之計算係朱孟松等
  人合夥股東就合夥事業清算之結果，上訴人附名於被上訴人股
  份內，不得直接對朱孟松等人合夥主張清算不當（上訴人可否
  代位被上訴人主張清算不當，為別一法律問題，非本件所得審
  究，附此敘明），而在朱孟松等人合夥變更清算結果重為分配
  前，上訴人僅得取回朱孟松等人合夥清算後合夥財產餘額1/10
  即九十七萬六千三百六十九元，上訴人超過上開金額之主張即
  不足採信。
五又隱名合夥人雖得於每屆事務年度終查閱合夥之帳簿，並檢查
  其事務及財務之狀況，民法第706條第1項定有明文，惟隱名合
  夥人所得查閱之帳簿限於出名營業人與隱名合夥人之帳簿，上
  訴人依法雖得查閱被上訴人就兩造間隱名合夥之帳簿，惟上訴
  人並非朱孟松等人合夥之合夥人，則不得查閱朱孟松等人合夥
  帳簿（得否代位被上訴人查閱，為別一法律問題），被上訴人
  雖依原法院之命提出朱孟松等人合夥帳簿，惟上訴人本無權查
  閱，自不因被上訴人提出而取得查閱朱孟松等人帳簿之權源，
  而依原審筆錄並無兩造合意以被上訴人所提出朱孟松等人合夥
  帳簿視為兩造間隱名合夥帳簿之記載，上訴人主張兩造合意以
  被上訴人於92年4月11日提出之帳冊為兩造隱名合夥帳冊作為
  如何計算應返還上訴人出資及所得利益之依據，並不足採信，
  附此敘明。
六綜上所述，被上訴人參與朱孟松等人合夥興建系爭大樓出售，
  兩造成立隱名合夥，上訴人出資四百萬元附名於被上訴人股份
  內，兩造間隱名合夥關係因目的事業即系爭大樓興建完成並售
  罄而終止，上訴人得請求被上訴人返還出資及所受利益為朱孟
  松等人合夥清算後合夥財產1/10，上訴人已先取回一百萬元出
  資，而朱孟松等人合夥清算後，合夥並未獲益，而係虧損，上
  訴人僅得再取回九十七萬六千三百六十九元，超過上開數額部
  分，上訴人並不得請求，原判決因而駁回上訴人超過上開得取
  回部分之請求及假執行之聲請，洵屬正當。上訴意旨，猶執陳
  詞，指摘原判決不當，聲明廢棄，為無理由，應予駁回。
七據上論結，本件上訴為無理由。依民事訴訟法第449條第1 項
  、第78條，判決如主文。
中　　華　　民　　國　　94　　年　　5 　　月　　17　　日
                  民事第十庭審判長法　官  黃熙嫣
　　　　　　　　　　　        　　法　官  李昆曄
　　　　　　　　　　　      　　　法　官  鄭傑夫
正本係照原本作成。
如不服本判決，應於收受送達後20日內向本院提出上訴書狀，其
未表明上訴理由者，應於提出上訴後20日內向本院補提理由書狀
（均須按他造當事人之人數附繕本）上訴時應提出委任律師或具
有律師資格之人之委任狀；委任有律師資格者，另應附具律師資
格證書及釋明委任人與受任人有民事訴訟法第466條之一第一項
但書或第二項（詳附註）所定關係之釋明文書影本。
中　　華　　民　　國　　94　　年　　5 　　月　　20　　日
　　　　　　　　　　　　　　　　　書記官  劉家聲
附註：
民事訴訟法第四百六十六條之一（第一項、第二項）：
對於第二審判決上訴，上訴人應委任律師為訴訟代理人。但上訴
人或其他法定代理人具有律師資格者，不在此限。
上訴人之配偶、三親等內之血親、二親等內之姻親，或上訴人為
法人、中央或地方機關時，其所屬專任人員具有律師資格並經法
院認為適當者，亦得為第三審訴訟代理人。
